臺灣臺中地方法院刑事判決　　　　　　　　　　　　九十一年度易字第一九八五號
　　公　訴　人　臺灣臺中地方法院檢察署檢察官
　　被　　　告　甲○○
右列被告因詐欺案件，經檢察官聲請簡易判決處刑（聲請案號：九十一年度偵字第四
０四號），經本院臺中簡易庭認不宜逕以簡易判決處刑，簽由刑事庭改依通常程序審
理（九十一年度中簡字第一二四六號），本院判決如左：
    主  文
甲○○無罪。
    理  由
一、公訴意旨略以：被告甲○○與林明華（拘提中，俟到案後另行審結）各於民國八
    十九年六月十二日、八十九年七月三日，分別開立局號００二０００之三、帳號
    一七三二九七之六號及局號００二０００之三、帳號一七三五０二號之郵政儲金
    帳戶（下稱系爭帳戶），其二人稱呼綽號「二撇」之余明國（另案由檢察官偵辦
    中）為乾爹，余明國分於其二人上揭帳戶開戶後某日，向其二人借用該帳戶之儲
    金簿、提款卡、印章等物，甲○○可預見金融機構帳戶係個人理財之重要工具，
    且關係個人財產、信用之表徵，如交予他人使用，有供作財產犯罪用途之可能，
    竟仍分別基於幫助余明國或不詳之人詐欺取財之不確定故意，在不詳地點，將其
    所有系爭帳戶之儲金簿、提款卡、印章交予余明國。余明國取得系爭帳戶後，即
    獨自或與不詳之人基於意圖為自己不法所有之犯意聯絡，在報紙刊登代辦信用貸
    款之廣告，藉以引誘不知情之人聯絡接洽後，再由接聽電話之人佯稱借款須先繳
    付手續費、保險費、公司印章費等費用，致借款人誤認繳交費用後，即可貸得所
    需款項，因而交付余明國等人指定之費用。適有石昕珊於八十九年十月三日，依
    該廣告刊登之電話號碼聯絡，表明借款意思後，經自稱「韓先生」之男子指示應
    先繳付貸款手續費等費用，石昕珊不疑有詐，遂分別於八十九年十月四日、五日
    、六日，在台北榮星郵局、光復郵局、北區郵政管理局等地，將新臺幣（下同）
    一萬七千元至六萬六千元不等之金額匯入指定之甲○○與乙○○之系爭帳戶，共
    計匯入十五萬四千元。嗣經石昕珊欲再與「韓先生」聯絡，惟電話已成空號，石
    昕珊始知受騙。因認被告甲○○涉犯刑法第三十條、第三百三十九條第一項之幫
    助詐欺取財罪嫌。
二、按犯罪事實應依證據認定之，無證據不得推定其犯罪事實。又不能證明被告犯罪
    者，應諭知無罪之判決，刑事訴訟法第一百五十四條、第三百零一條第一項分別
    定有明文。而認定不利於被告之事實，須依積極證據，苟積極證據不足為不利於
    被告事實之認定時，即應為有利於被告之認定，更不必有何有利之證據，最高法
    院三十年上字第八一六號判例著有明文。本件公訴人認被告甲○○涉有刑法第三
    百三十九條第一項之詐欺取財罪幫助犯罪嫌，無非係以（一）被告坦承曾親自開
    立上揭郵局帳戶使用。且被害人石昕珊確為辦理貸款受騙，將款項匯至被告之帳
    戶，業據被害人石昕珊指述在卷，並有被告甲○○上揭郵局帳戶之儲金人紀要一
    份、、被害人石昕珊匯款後之郵政國內匯款執據四張、郵政存簿儲金每日活動戶
    存提詳情表一份在卷可稽；（二）而金融機構帳戶係個人理財之重要工具，且關
    係個人財產、信用之表徵，豈能隨意交予陌生人，如該他人非供作犯罪所得出入
    之帳戶或其他不法目的，應無使用非自己名義金融帳戶之必要；又利用不實之貸
    款廣告而詐取費用之犯罪類型層出不窮，該等犯罪多數均係利用人頭帳戶作為出
    入帳戶，並經媒體廣為披載，被告要難諉為不知，足認被告有容任余明國或其共
    犯利用其帳戶犯詐欺取財罪之不確定故意，為其主要論據。
三、訊據被告甲○○固不否認曾交付郵局帳戶儲金簿、金融卡、印章等物予余明國之
    事實，惟堅決否認有何幫助余明國詐欺取財之犯行，辯稱：上揭郵局帳戶之存摺
    與提款卡、印章原係欲供其自己使用，因余明國在其開戶後，向其陳稱欲借用該
    帳戶以供渠友人匯款之用，其念及余明國為其乾爹，以前頗照顧其生活，遂允為
    答應，且未收取任何報酬，至於為何該帳戶會被人拿去作為詐欺被害人匯款之用
    ，其並不知情等語。經查：
（一）按認定犯罪事實應依證據，為刑事訴訟法所明定，故被告否認犯罪事實所持之
      辯解，縱屬不能成立，仍非有積極證據足以證明其犯罪行為，不能遽為有罪之
      認定（最高法院三十年上字第一八三一號判例參照）。本件被告辯稱其前揭郵
      局帳戶之存摺與提款卡、印章交付予余明國，係余明國向其借用，以供渠友人
      匯款之用一節，雖其辯解非無可疑之處，惟並無積極之證據足認被告係將前揭
      郵局帳戶存摺提供予自稱係「韓先生」之人作為詐財之用，該自稱係「韓先生
      」之人取得被告前揭郵局帳戶資料之途逕並非僅有被告提供一途，其或因他人
      交付輾轉取得，或因他人交付以外之方式取得均非無可能，在此種種方式取得
      之可能性被排除前，尚不得以對被告之辯解有所質疑，即逕行臆測而認定被告
      有將前揭郵局帳戶存摺交予自稱係「韓先生」之人作為詐欺取財之用。
（二）再按幫助犯之成立，主觀上行為人須有幫助故意，客觀上須有幫助行為。而幫
      助犯係從屬於正犯而成立，並無獨立性，故幫助犯須對正犯之犯罪事實，具有
      共同認識而加以助力，始能成立，其所應負責任，亦以與正犯有同一認識之事
      實為限，若正犯所犯之事實，超過其共同認識之範圍時，則幫助者事前既不知
      情，自不負責；從犯對正犯行為所認識之內容，如與正犯所發生之事實不一致
      時，應僅就其所認識之範圍負責；刑法上之幫助犯，係對於犯罪與正犯有共同
      之認識，而以幫助之意思，對於正犯資以助力者而言。若於正犯之犯罪無共同
      之認識，則非幫助犯（最高法院七十五年度臺上字第一五○九號、八十四年度
      臺上字第五九九八、六四七五號、八十八年度臺上字第一二七０號判決參照）
      。亦即，幫助犯係幫助正犯犯特定之罪，故對於正犯之犯罪（即正犯之實行行
      為）須有認識，如其認識與事實不符時，仍以其所認識為準（此即屬「從犯過
      剩」問題）。不論直接或間接故意，亦不論對犯罪故意採認識主義（即表象說
      ）、希望主義（即意思說）或容認主義（即容認說），均須對該當構成要件之
      客觀事實有所認識，始足以成立故意犯。從而，幫助犯仍須對正犯該當構成要
      件之實行行為有所認識始足當之。如果僅以一般犯罪之「預見可能性」而非以
      對於正犯構成犯罪之事實之「預見（認識）且容認」（刑法第十三條參照）來
      認定幫助犯有無幫助故意，顯與刑法上所稱之故意相違。從而，本件縱使認為
      被告將前揭郵局帳戶存摺、提款卡、印章等物交予余明國後，再由余明國輾轉
      交付予「韓先生」，亦無任何積極證據足以認定被告將前揭帳戶交付予余明國
      之時已對於該帳戶係要供作詐欺取財之用之事實有所認識，實難認被告有何幫
      助詐欺之故意。
（三）另公訴人以金融機構帳戶係個人理財之重要工具，且關係個人財產、信用之表
      徵，豈能隨意交予陌生人，如該他人非供作犯罪所得出入之帳戶或其他不法目
      的，應無使用非自己名義金融帳戶之必要；又利用不實之貸款廣告而詐取費用
      之犯罪類型層出不窮，該等犯罪多數均係利用人頭帳戶作為出入帳戶，並經媒
      體廣為披載，被告要難諉為不知，是被告應明知將郵局帳戶資料提供他人使用
      ，極可能係用於犯罪行為之「詐欺取財」，顯見被告容認余明國借用其帳戶以
      遂行詐騙他人財物之犯行，而不違背其本意固非無見，惟人頭戶帳問題在本國
      已普遍存在，其用途甚多，諸如請領款項、規避稅捐、金融商品買賣或其他合
      法、非法財務操作、洗錢、恐嚇取財（如常見之「擄車勒贖」、「擄鴿勒贖」
      ）、經營六合彩、地下錢莊，甚至擄人勒贖等各種合法、非法用途，而非僅限
      於詐欺取財一途。不論直接或間接故意，在確認行為人之幫助故意內容時，必
      須就行為人於幫助行為時究係幫助正犯為何種犯罪行為予以認定，而非以事後
      正犯為何種犯罪行為來反推行為人之幫助故意內容，否則幫助犯之處罰將極為
      不確定。況帳戶存摺既有多種用途，如何能逕行認定借用帳戶與詐欺結果間有
      相當因果關係（借用帳戶並非通常會產生詐欺結果）？如果逕以事後結果論處
      ，則撲克牌或麻將之製造、販售業者恐極易觸犯刑法之幫助賭博罪，刀械之製
      造、販售業者恐極易觸犯刑法之幫助傷害罪或幫助殺人罪，再參以被告係因其
      乾爹余明國向其借用帳戶使用，始提供上揭帳戶之存簿、提款卡及印章予余明
      國，公訴人亦認定被告提供該帳戶之時並未向余明國收取任何報酬等情，是本
      件被告辯稱於出借上揭帳戶之時，並不知余明國係要與「韓先生」之人用作詐
      欺取財之用等語，應屬可採。而既無證據足以排除前揭帳戶之其他可能用途，
      尚不得以前揭帳戶事後係供詐欺取財之用，即逕認被告有幫助詐欺之犯行。
四、末查，雖目前國內人頭戶泛濫，尤其常被用於規避稅捐、金融商品買賣或其他財
    務操作，造成管理不便與金融秩序之破壞，邇來復常被用於恐嚇取財、詐欺取財
    及經營大型地下錢莊等犯罪匯款之用，然而，除非能證明行為人確有幫助之故意
    ，否則為防範此等犯罪，其正途應係另循修法之途徑予以規範，而非逕以各該犯
    罪之幫助犯論處，以免易造成法理適用之混亂與法律處罰之不確定性。綜上所述
    ，本件並無法證明正犯所犯詐欺取財之實行行為係被告所認識之內容，實難認被
    告有何幫助詐欺取財之故意存在。此外，復查無其他積極證據足認被告確有公訴
    人所指之幫助詐欺取財犯行，既不能證明被告犯罪，則揆諸首揭說明，自應依法
    為無罪判決之諭知。
據上論斷，應依刑事訴訟法第四百五十二條、第三百零一條第一項，判決如主文。
中      華      民      國      九十一      年      十    月    十八    日
                                臺灣臺中地方法院刑事第四庭
                                   法  官  王  世  華
右正本證明與原本無異。
如不服本判決，應於判決送達後十日內向本院提出上訴狀，上訴於臺灣高等法院臺中
分院( 須附繕本 )。
                                   書記官
中      華      民      國      九十一      年      十    月   二十一   日
